【裁判字號】    96,易,3190
【裁判日期】    970717
【裁判案由】    詐欺
【裁判全文】
臺灣高雄地方法院刑事判決              96年度易字第3190號
公  訴  人  臺灣高雄地方法院檢察署檢察官
被      告  丁○○
上列被告因詐欺案件，經檢察官提起公訴（96年度偵字第18454
號），本院判決如下：
    主  文
丁○○無罪。
    理  由
壹、證據能力部分：
一、按刑事訴訟法第159 條之1 第2 項雖規定，被告以外之人於
    偵查中向檢察官所為之陳述，除顯有不可信之情況者外，得
    為證據。惟該被告以外之人（含共同被告、共犯、被害人、
    證人等）於偵查中向檢察官所為之陳述，性質上仍屬傳聞證
    據（即審判外之陳述），僅因檢察官依法有訊問被告、證人
    及鑑定人之權，且證人、鑑定人須「具結」，而檢察官向被
    告以外之人所取得之陳述，原則上均能遵守法律規定，不致
    違法取供，其可信性極高，為兼顧理論與實務，因而規定除
    顯有不可信之情況者外，得為證據（參考刑事訴訟法第159
    條之1 之立法理由）。是以，被告以外之人包括共同被告在
    內，於偵查中向檢察官所為之陳述，仍應立於證人地位依法
    具結，對其他被告而言，始有證據能力。經查：本案共同被
    告丙○○於偵查中經檢察官訊問時所為之供述，並非居於證
    人之地位，且未經具結，是其供詞之真實性自無法與證人經
    具結後所為之證詞等觀，況被告丁○○又否認該等供述具證
    據能力，依上開說明，自不得將丙○○於偵查中所為之供述
    作為本案證據。
二、次按被告以外之人於審判外之言詞或書面陳述，除法律有規
    定者外，不得作為證據，刑事訴訟法第159 條第1 項固有明
    文。惟按，被告以外之人於審判外之陳述，雖不符刑事訴訟
    法第159 條之1 至第159 條之4 之規定，而經當事人於審判
    程序同意作為證據，法院審酌該言詞陳述作成時之情況，認
    為適當，亦得為證據，同法第159 條之5 第1 項亦定有明文
    。查證人即被害人甲○○於偵查中之陳述（見95年度他字第
    5348號卷第2 、10頁，95年度偵緝字第3030號卷第23、26頁
    ，96年度偵緝字第1786號卷第38頁），雖屬被告以外之人於
    審判外之陳述，然被害人甲○○於本院審判時業以證人身分
    具結後行交互詰問（見本院卷第72至74頁），又當事人於本
    院審理中就甲○○於偵查中所為之陳述作為證據方法乙事均
    表示同意（見本院卷第74頁），且迄至言詞辯論終結前亦未
    聲明異議，本院審酌證人陳述時之情況，核非出於強暴、脅
    迫等不正方法，以之作為證據亦屬適當，故依前開刑事訴訟
    法第159 條之5 第1 項規定，認得為證據。
貳、實體認定部分：
一、公訴意旨略以：被告丁○○於91年7 月間與被告丙○○（經
    拘提及另案通緝後尚未到案），共同基於為自己不法所有之
    犯意聯絡，至址設高雄縣鳥松鄉○○村○○路224 號之「泰
    利機車行」，向被害人甲○○表示欲購買2002年式光陽牌
    50c.c.勾引型機車1 部（車牌號碼為SA8-165 號），雙方約
    定價金共新臺幣4 萬元，且將該機車辦理登記予丁○○所有
    。詎交車時，丙○○向甲○○詐稱，上開機車之購買價金須
    向公司借支，但公司老闆要看到機車才准借支，故伊要先騎
    回去給老闆看，待借支後立即前來付清價金等語，致甲○○
    陷於錯誤，同意丙○○先騎乘開機車離去。然丙○○與丁○○並未交付價金，且自此失去聯絡，甲○○始知受騙，因認
    被告丁○○所為係犯刑法339 條第1 項詐欺取財罪，又被告
    丁○○與丙○○間有犯意之聯絡及行為之分擔，應論以共同
    正犯等語。
二、按犯罪事實應依證據認定之，無證據不得認定犯罪事實；不
    能證明被告犯罪者，應諭知無罪之判決，刑事訴訟法第154
    條第2 項、第301 條第1 項分別定有明文。又事實之認定，
    應憑證據，如未能發現相當證據，或證據不足以證明，自不
    能以推測或擬制之方法，為裁判基礎。而告訴人之告訴，係
    以使被告受刑事訴追為目的，是其陳述是否與事實相符，仍
    應調查其他證據以資審認；且認定不利於被告之事實，須依
    積極證據，苟積極證據不足為不利於被告事實之認定時，即
    應為有利於被告之認定，更不必有何有利之證據；再認定犯
    罪事實，所憑之證據，無論直接或間接證據，其為訴訟上之
    證明，須於通常一般之人均不致有所懷疑，而得確信其為真
    實之程度者，始得據之為有罪之認定，倘其證明尚未達到此
    一程度，而有合理性懷疑之存在時，即無從為有罪之認定，
    最高法院52年臺上字第1300號、30年上字第816 號、76 年
    台上字第4986號分別著有判例可資參照。是所謂證據，係指
    超越一切合理之可疑，足以認定行為人確有犯罪構成要件之
    積極事證者而言，茍依調查事證之結果，尚非不得為其他較
    有利於行為人之推斷時，本諸罪疑唯輕之法則，自不得為不
    利被告之論斷。又刑法第339 條第1 項詐欺罪之成立，以意
    圖為自己或第三人不法之所有，以詐術使人將本人或第三人
    之物交付為要件，所謂以詐術使人交付，必須被詐欺人因其
    詐術而陷於錯誤，若其所用方法不能認為詐術，亦不致使人
    陷於錯誤，即不構成該罪，最高法院46年臺上字第260 號判
    例意旨亦足參照。另按刑法第339 條第1 項所規定詐欺罪，
    係以行為人自始具有為自己或第三人不法之所有之意圖為要
    件，既為犯罪成立之前提，自須根據積極證據加以判斷，苟
    無足以證明被告於其債之關係發生之始即故意藉此獲致不法
    財物之積極證據，尚不得僅以債信違反之客觀事態，推定債
    務人自始即具有詐欺取財之犯意，合先敘明。
三、公訴意旨認被告丁○○犯有上揭犯行，無非係以同案被告丙○○於偵查中之供述為據（見95年度偵緝字第3030號卷第20
    頁），再佐以被害人甲○○於偵查中之指訴（見95年度他字
    第5348號卷第2 、10頁，95年度偵緝字第3030號卷第23、26
    頁，96年度偵緝字第1786號卷第38頁），及參以卷附之車牌
    號碼SA8-165 號機車異動歷史查詢、過戶登記書2 紙、新領
    牌照登記書等資料（見95年度偵緝字第3030號卷第40至42、
    47 頁） ，為其論據。惟訊據被告丁○○堅詞否認有何詐欺
    犯行，辯稱：上開機車並非其所購買的，當時是因為其與丙○○同居且住在機車行附近，所以會經過被害人所開設之機
    車行，而丙○○曾經帶其前去機車行，但他並沒有說要去買
    車，至於他去機車行將機車牽走之事，則完全不知情；其後
    來雖然知道丙○○已向被害人買車，但並不知道丙○○是用
    其之證件及名義向被害人購買，事後在丙○○之要求下，其
    曾陪同丙○○一起去當鋪將該輛機車典當，但其並不知道丙○○當初沒有把購車的錢付給被害人，丙○○甚至還一直騙
    稱他有將錢付給被害人，其個人則無對被害人施用詐術等語
    。經查：
  (一)丙○○以被告丁○○之名義，向被害人甲○○購得車牌號碼
    SA8-165 號輕型機車，並於91年7 月2 日新領牌登記至丁○○名下，嗣於同年7 月30日復過戶登記至世勝當鋪高明龍名
    下之事實，業據證人即被害人甲○○證述屬實（見95年度他
    字第5348號卷第2 、10頁，95年度偵緝字第3030號卷第23、
    26頁，96年度偵緝字第1786號卷第38頁，本院卷第72至74
    頁），並有機車異動歷史查詢、機車過戶登記書、新領牌照
    登記書各1 紙（95年度偵緝字第3030號卷第40至42頁）在卷
    可證，固堪予認定。
  (二)惟查證人甲○○於本院審判時結證稱：「買這部機車的過程
    一開始丁○○跟丙○○都有去，剛開始是丙○○一個人拿丁○○的身分證來店裡跟我訂車，因為客人要買車，我當然同
    意，但因為交車的時候我才收錢，所以訂車時並沒有交訂金
    。隔天辦好車子登記之後，丙○○要來拿車，當時他是一個
    人來的，但因當時丙○○身上並沒有帶錢，所以我沒有讓他
    把車子牽走，丙○○那時是跟我說他沒有錢，說他要騎車去
    跟人家拿錢，叫我先把機車讓他騎走，我沒有答應他，隔天
    丙○○跟丁○○又再來，丙○○還是要求要牽車，他也是說
    他沒有車，需要騎車去跟別人拿錢來給我，但我還是沒有答
    應他，丁○○在過程中都沒有說話，之後好像還有一、兩次
    也是丙○○自己一個人來要求牽車的，這之中我都沒有答應
    ，直到最後一次丙○○自己一個人來，他說他沒有車子去拿
    錢，但他有在工作，說他要去跟老闆拿錢來付我機車的錢，
    因為他來了很多次，所以我就答應他，讓他先把機車騎走了
    。」、「（問：你有無去找丁○○？）沒有。」、「（問：
    你有無看過丁○○在騎該台機車？）沒有，我去他們家的時
    候也沒有看到丁○○有騎那台車。」、「（問：丙○○事後
    有無說那台機車是丁○○要付錢的？）沒有。丙○○購車的
    時候也沒有這樣說，丁○○一起去我機車行的那次，丙○○
    也沒有說丁○○要付錢。」、「（問：你有無問丙○○或丁○○為何該台機車要以丁○○的名義登記？）我沒有問他們
    二個，因為我們是看身分證辦理車子登記的。丁○○在場的
    那天我及被告丙○○二人有無講到機車是登記在丁○○名下
    ，我現在忘記了，但我印象中沒有提到這件事。」、「（問
    ：丙○○在歷次前往你車行的過程中，是否都說機車是他自
    己要付錢的？）是，因為是他來買車的。」、「（問：購車
    過程中，有無由丁○○擔任保證人的情形？）沒有。」、「
    （問：〈提示95他字卷5438號第3 頁〉這張本票是如何取得
    ？）在機車被丙○○騎走後，我找到丙○○時簽的，也就是
    95 年7月31日當天，我跟他說他這樣給我拖延，且他在把機
    車騎走同時又把丁○○的證件及行照一併拿走，這樣我沒有
    保障，於是我就叫丙○○簽本票給我。」、「（問：丙○○
    說機車是丁○○去你的車行牽回來的，是否正確？）不是。
    機車是丙○○牽的。」、「（問：丁○○去你的車行那一次
    ，有無講過任何讓你誤信丙○○會付錢的話？）丁○○都沒
    有說任何話。」等語（見本院卷第72至74頁），足見被告丁○○並未對被害人甲○○詐稱將延後給付車款或將上開機車
    騎走後即置之不理等情，且未施以任何行為致使被害人陷於
    錯誤，故被告丁○○上揭否認犯行之辯詞，尚非無稽。況本
    案另查無其他積極證據，足資認定被告丁○○有何公訴意旨
    所指之犯行，且乏積極證據得認被告丁○○已參與同案被告
    丙○○之上開犯行，亦無法證明被告丁○○與丙○○間有何
    犯意聯絡或相互勾結之情。
四、綜上，公訴人所提證據，實不足為被告丁○○係基於詐欺犯
    意從事訛詐上開機車之認定，所指出證明之方法，亦無從說
    服本院形成被告有罪之心證，參諸上開說明，應為被告有利
    之認定，爰依法為被告無罪之諭知。
據上論斷，應依刑事訴訟法第301 條第1 項，判決如主文。
本案經檢察官乙○○到庭執行職務。
中    華    民    國    97    年    7     月    17    日
                  刑事第十二庭  審判長法  官  洪碩垣
                                      法  官  施介元
                                      法  官  葉文博
以上正本證明與原本無異。
如不服本判決應於收受本判決後10日內向本院提出上訴書狀，並
應敘述具體理由，如未敘述上訴理由者，應於上訴期間屆滿後20
日內補提理由書狀於本院（均須按他造當事人之人數附繕本）「
切勿逕送上級法院」。
中    華    民    國    97    年    7     月    17    日
                                      書記官  李柏親


司法院資訊處製作；財團法人民間司法改革基金會備份。
